最高法院民事判決　　　　　　一○三年度台上字第一五五二號
上　訴　人　簡○○
訴訟代理人　江雍正律師
　　　　　　王進勝律師
　　　　　　吳建勛律師
被 上訴 人　陳○○
訴訟代理人　李育任律師
上列當事人間請求分配剩餘財產等事件，上訴人對於中華民國一
○二年八月十三日台灣高等法院高雄分院第二審判決（一○○年
度重家上字第五號），提起上訴，本院判決如下：
    主  文
原判決關於㈠駁回上訴人就給付分配剩餘財產差額新台幣伍佰參
拾萬元本息之上訴，㈡命上訴人再給付剩餘財產分配差額新台幣
壹佰陸拾肆萬貳仟陸佰肆拾參元本息，及該訴訟費用部分廢棄，
發回台灣高等法院高雄分院。
其他上訴駁回。
第三審訴訟費用關於駁回其他上訴部分，由上訴人負擔。
    理  由
本件被上訴人主張：兩造於民國八十七年三月二十日結婚，婚後
育有未成年之女簡○甲（○○○年○月○○日生）。上訴人違背
夫妻忠誠義務而外遇生女，且多次毆打伊成傷，致伊精神痛苦不
堪，婚姻關係難以維持。兩造分別提起離婚訴訟（已確定），離
婚後，上訴人應將兩造剩餘財產差額之半數分配與伊，並協議以
九十九年九月二十三日為計算夫妻剩餘財產之基準時，上訴人應
給付伊剩餘財產分配額新台幣（下同）五百三十萬元，及因傷害
伊之非財產上損害賠償二十萬元。又兩造對子女監護權及扶養費
無法達成協議，自有請求法院酌定之必要。並於原審就剩餘財產
分配部分擴張請求一百六十四萬二千六百四十三元等情。爰依民
法第一千零五十五條、第一百八十四條第一項前段、第一百九十
五條第一項、第三項、第一千零五十六條第一項、第二項及第一
千零三十條之一規定，求為命：（一）酌定兩造所生之未成年長
女簡○甲權利義務之行使或負擔由伊任之。（二）上訴人自離婚
判決確定之翌日起至簡○甲年滿二十歲之日止，按月於每月五日
給付扶養費一萬元。如遲誤一期履行者，其後之期間視為已到期
。（三）上訴人應給付伊六百九十四萬二千六百四十三元，及其
中五百三十萬元自一○○年八月十六日起，其中一百六十四萬二
千六百四十三元自一○○年十二月十六日起，均至清償日止之法
定遲延利息之判決（未繫屬本院部分，不予贅述）。
上訴人則以：被上訴人性格偏激違常，經濟能力不足，不適任簡
○甲之監護人；又伊名下之坐落高雄市○○區○○段○小段○○
○○地號土地及其上建號○○○○號房屋（以下稱系爭房地）係
伊母簡林○○借名登記，以系爭房地抵押貸得之四百六十萬元，
亦均由伊父簡○乙以向訴外人借款及出售他筆土地所得陸續清償
。伊名下銀行帳戶之存款部分或為伊父存入，或係友人謝○○、
涂○○借用伊帳戶而存入，不應列為伊之財產；另被上訴人向伊
借款十萬元亦應予抵銷等語，資為抗辯。
原審以：兩造原為夫妻，育有未成年之女簡○甲，既經判決離婚
確定，且無法協議由何人對簡○甲為權利義務之行使或負擔，法
院自應依民法第一千零五十五條第一項、第一千零五十五條之一
規定，為子女之利益酌定監護人。經高雄市政府社會局兒童福利
服務中心對兩造及簡○甲進行訪視結果，認兩造均有監護意願及
穩定經濟收入，尚可供應被監護人生活所需，對被監護人未來照
顧有一定計畫；然被監護人與上訴人先前較無互動，與被上訴人
間較有情感依附關係等情，有該訪視報告附卷足稽。又簡○甲於
上開訪視時及本件審理中均表示願與被上訴人同住，並稱曾見上
訴人對被上訴人施暴，使其心生畏懼，是縱上訴人之經濟能力優
於被上訴人，但被上訴人仍有固定收入，上訴人亦應對簡○甲負
扶養義務，可彌補被上訴人經濟能力。再審酌簡○甲為女性，現
值青春期，以由被上訴人任監護人較符合簡○甲最大利益，並酌
定其與上訴人會面交往方式。雖上訴人辯稱：被上訴人人格偏差
，常出言忤逆長輩，不適任監護人云云。惟依兩造家庭暴力事件
個案輔導摘要紀錄，上訴人多次對被上訴人施暴，上訴人之父母
見之而未制止，甚而指責被上訴人，致被上訴人積怨甚深；且簡
○甲在校表現正常，可見在被上訴人照顧下，尚無不利其身心發
展。上訴人前揭所辯，自非足取。至簡○甲之扶養費部分，審酌
行政院主計處九十八、九十九年度台灣地區家庭收支調查報告及
簡○甲為學齡少年，認其每月所需扶養費以一萬五千元為適當。
再參酌上訴人任職○○業○○長，每月收入四至五萬元，另有兼
差收入；被上訴人任○○月收入二萬元，認上訴人應負擔簡○甲
扶養費三分之二即一萬元。另上訴人分別於九十四年二月十四日
、九十八年四月二十一日、同年六月二十七日及七月九日毆打被
上訴人成傷，為上訴人所不爭執。被上訴人依民法第一百八十四
條第一項、第一百九十五條第一項規定，請求非財產上損害賠償
以五萬元為相當。又兩造同意以被上訴人提起離婚之訴時之九十
九年九月二十三日為計算剩餘財產之基準日，上訴人之財產有：
⑴系爭房地：於斯時價值九百五十萬六千五百七十八元，且既於
九十一年七月三十一日即以買賣為原因，由上訴人之母簡林○○
移轉所有權登記與上訴人，迄今已十一年之久，尚未回復為其母
名下，有土地暨建物登記簿謄本足稽，系爭房地應為上訴人所有
。惟系爭房地抵押貸款四百六十萬元係由其父簡○乙所清償，於
計算上訴人婚後財產時就此應予扣除。而上訴人向其姐簡○丙借
款一百萬元、簡○乙向訴外人蘇朱○○所借一百五十萬元及簡○
乙贈與之二百萬元，均應扣除。扣除後，系爭房地應列入分配之
價計為五百萬零六千五百七十八元（原判決誤載為三百九十萬六
千五百七十八元）。⑵銀行存款：於台灣土地銀行股份有限公司
前鎮分行有二百二十三萬六千四百五十三元、中國信託商業銀行
股份有限公司（下稱中國信託）有二百四十八萬八千九百五十一
元（含視為現存婚後財產，應追加計算之二百四十八萬元部分）
、台灣銀行股份有限公司高雄分行有五百十萬六千六百六十三元
。至上訴人辯稱其父或友人寄存云云，與其父經商失敗及友人供
述情節不符，尚非足取。⑶股票：價值計十九萬二千六百七十六
元。⑷保險單價值：準備金五萬五千五百九十三元。⑸勞工退休
準備金：十六萬六千四百三十一元，該準備金為依九十四年七月
一日實施之勞工退休金條例（新制），儲存於勞工保險局設立之
勞工退休金個人專戶，專戶所有權屬勞工，為其個人得支配之財
產，故應列入夫妻剩餘財產差額之分配。合計上訴人於法定財產
制消滅時可列入剩餘財產分配金額為一千五百二十五萬三千三百
四十五元。被上訴人則有存款、股票、保險單價值準備金、勞工
退休準備金等合計一百十六萬八千零五十九元。兩造財產差額之
半數為七百零四萬二千六百四十三元，上訴人請求調整或免除分
配額，尚屬無據；另應就被上訴人借款十萬元抵銷。從而，被上
訴人於第一審請求之五百三十萬元及其於原審擴張請求一百六十
四萬二千六百四十三元本息，洵屬正當。綜上，被上訴人訴請給
付前揭夫妻剩餘財產差額二分之一，酌定伊行使或負擔對簡○甲
之權利義務，按月給付扶養費一萬元併給付非財產上損害五萬元
本息，均無不合，應予准許。爰就第一審所為被上訴人敗訴部分
之判決，一部予以廢棄，改判命上訴人再為給付，一部予以維持
，駁回被上訴人之附帶上訴，及維持第一審所為上訴人敗訴部分
之判決，駁回其上訴。另就被上訴人於原審上開擴張之訴部分，
為其勝訴之判決。
關於廢棄發回部分（即分配剩餘財產差額部分）：
按法定財產制關係消滅時，夫或妻因繼承或其他無償取得之財產
，不列入現存之婚後財產計算雙方剩餘財產差額。此觀民法第一
千零三十條之一第一項規定自明。查上訴人迭稱：系爭房地係伊
父母於六十五年間購買，因伊父母於九十一年間經商失敗，為免
遭債權人追索，乃將系爭房地借伊名義登記，並以之向第一商業
銀行股份有限公司（下稱第一銀行）抵押貸得款項清償伊父簡○
乙債務，嗣再以簡○乙向蘇朱○○借款、售他地所得款、向簡○
丙借款等清償第一銀行；伊之薪資收入不足清償貸款，足見系爭
房地非伊所有等語（見原審卷㈠四七頁、卷㈡九五頁至九六頁）
，提出九十一年至九十六年度綜合所得稅清單為證。證人簡○乙
、蘇朱○○、簡林○○、簡○丙證述各情，似無不符（見一審九
三六號卷㈡三三八頁至三四七頁、原審卷㈠一四六頁至一五二頁
），簡○乙並稱：「因為房子是借名登記在簡○○名下，所以貸
款我要負擔。」（見原審卷㈠一五二頁）。原審亦認定系爭房地
抵押貸款於九十六年十一月九日前由簡○乙賣其他土地所得款及
向他人借款全部清償完畢，果爾，上訴人是否有償取得系爭房地
，即非無疑。原審就上訴人此項重要防禦方法，未說明取捨之意
見，徒以系爭房地長期登記於上訴人名下，即遽認應將之列為上
訴人婚後財產計算夫妻剩餘財產差額，已有判決不備理由之違法
。且原審一方面認系爭房地貸款四百六十萬元係由簡○乙所清償
，計算房地價值時，應予扣除。一方面卻謂：簡○乙所清償者應
為二百萬元（本金）較為正確，前後認定不一，亦難謂無判決理
由矛盾之違法。上訴論旨，指摘於其不利之此部分原判決不當，
求予廢棄，非無理由。
關於駁回上訴部分（即監護權、扶養費及被上訴人請求非財產上
損害賠償五萬元部分）：
關於被上訴人請求簡○甲權利義務之行使或負擔由其任之、上訴
人應按月給付簡○甲之扶養費一萬元、及給付侵權行為之非財產
上損害賠償五萬元本息部分，原審為被上訴人勝訴之判決，經核
於法並無違誤。上訴意旨，就原審取捨證據、認定事實之職權行
使，指摘原判決關此部分為不當，求予廢棄，非有理由。
據上論結，本件上訴為一部有理由，一部無理由。依家事事件法
第五十一條、民事訴訟法第四百七十七條第一項、第四百七十八
條第二項、第四百八十一條、第四百四十九條第一項、第七十八
條，判決如主文。
中    華    民    國  一○三  年    七    月  三十一  日
                      最高法院民事第七庭
                          審判長法官  李  彥  文  
                                法官  沈  方  維  
                                法官  簡  清  忠  
                                法官  陳  玉  完  
                                法官  吳  惠  郁  
本件正本證明與原本無異
                                      書  記  官  
中    華    民    國  一○三  年    八    月   十二   日
                                                      Ｅ